臺灣臺北地方法院民事判決　八十九年度重訴更字第二號
　　原　　　告　　甲○○
　　　　　　　　　乙　○
　　被　　　告　　國立台北護理學院附設醫院
　　法定代理人　　丁○○
　　被　　　告　　戊○○
　　　　　　　　　丙○○
右當事人間請求損害賠償事件，本院判決如左：
    主    文
原告之訴及其假執行聲請均駁回。
訴訟費用由原告負擔。
    事實及理由
一、原告之子沈威凱（下稱沈童）於民國八十六年六月十九日出生，旋於同月二十四
    日轉往被告國立台北護理學院附設醫院（下稱被告醫院）託育，同年七月十三日
    接到病危通知，診斷為極重度腦性痲痺等同植物人，於八十八年六月二日由其父
    甲○○代為對被告醫院基於消費者保護法第七條規定請求損害賠償，惟因該條就
    損害種類及範圍並無明文，乃類推民法債篇通則相關規定提起訴訟。嗣沈童不幸
    於八十八年十二月五日逝世，由其父母即原告承受訴訟，原告於八十九年六月二
    十七日準備書（二）狀依據民事訴訟法第二百五十五條第二款、第五款、第六款
    追加侵權行為損害賠償請求權及追加被告戊○○、丙○○。經查：依民事訴訟法
    第二百五十五條規定「訴狀送達後，原告不得將原訴變更或追加他訴。但有下列
    各款情形之一者，不在此限：二、請求之基礎事實同一者。五、該訴訟標的對於
    數人必須合一確定時，追加其原非當事人之人為當事人者。六、訴訟進行中，於
    某法律關係之成立與否有爭執，而其裁判應以該法律關係為據，並求對於被告確
    定其法律關係之判決者。被告於訴之變更或追加無異議，而為本案之言詞辯論者
    ，視為同意變更或追加。」，本件被告於原告追加後已為本案之言詞辯論，視為
    同意追加，合先敘明。
二、原告主張原告之子沈威凱於八十六年六月十九日出生，旋於同月二十四日轉往被
    告醫院託育，同年七月十三日接到被告醫院病危通知，嗣經診斷為極重度腦性痲
    痺等同植物人，查被告醫院未按「護理機構設置標準」之規定於案發當時配置二
    位護士照顧嬰兒，復未依其愛兒室安全須知，於離開嬰兒單位時，交班於他護士
    ，被告戊○○、丙○○為案發時之護士，被告顯有過失，造成原告之損害，原告
    對於被告醫院基於消費者保護法第七條及民法侵權行為之損害賠償請求權；對於
    被告戊○○、丙○○基於侵權行為之損害賠償請求權，請求被告應負連帶賠償責
    任。並聲明（一）被告應連帶給付原告甲○○新台幣（下同）一百二十五萬元及
    自起訴狀繕本送達翌日起至清償日止按年利率百分之五計算之利息。（二）被告
    應連帶給付原告乙○新台幣一百二十五萬元及自起訴狀繕本送達翌日起至清償日
    止按年利率百分之五計算之利息。（三）原告願供擔保請准宣告假執行。
三、被告則以原告起訴時主張慰撫金之請求權基礎應為消費者保護法第七條第三項規
    定，而類推適用民法第一百九十五條第一項規定之慰撫金請求，並非主張依民法
    第一百八十四條侵權行為法律關係而依民法第一百九十五條規定請求，否則原告
    何必主張「類推適用」？又何須於八十九年六月廿七日書狀主張「追加」？原告
    追加侵權行為請求權所指侵權行為發生時間為八十六年七月十三日，則原告至八
    十九年六月廿七日追加起訴已逾民法第一百九十七條所規定二年時效期間；縱原
    告主張「知有損害及賠償義務人時」在後，然原告於八十七年一月間已對被告戊○○、丙○○提起刑事自訴案，則至原告為前開訴之追加時，亦已逾二年消滅時
    效期間。另原告自訴被告戊○○、丙○○刑事業務過失傷害乙案，業經台灣台北
    地方法院刑事庭、台灣高等法院刑事庭及最高法院刑事庭三審判決被告無罪確定
    在案，刑事庭曾多次囑託國立台灣大學醫學院附設醫院（下稱台大醫院）及行政
    院衛生署鑑定，其鑑定結果均認沈童發生意外之原因乃嬰兒猝死症，與原告所懷
    疑餵食不當無關，被告並無民法第一百八十四條規定之故意或過失情形，自不成
    立侵權行為。被告醫院所設置「產後護理機構」均符合相關法令，且本件沈威凱
    係於坐月子中心之「嬰兒房」提供照顧之服務並非「病房」，則被告之產後護理
    機構依一般正常嬰兒施以照顧，而該「照顧服務」並非前開消費者保護法第七條
    所規定之「具有安全或衛生上之危險」之情形，與醫院通常所提供之「醫療服務
    」係具安全或衛生上危險情形並不相同。另據台大醫院鑑定結果認為沈童經急救
    後檢驗發現沈童有ＱＴ過長現象。據以推測可能沈童患有先天性ＱＴ過長症侯群
    ，但有些病人則在第一次發作即為致命的心律不整導致猝死，此現象至今醫學界
    尚無法事前預防。另行政院衛生署醫事審議委員會鑑定書亦認為依據沈童病歷記
    錄，護士小姐發現沈童病情突發惡化，立即給予急救．．．其處理過程均屬適當
    ，尚無疏失之處。前開刑事確定判決亦認係疑似「嬰兒猝死症」之原因，與被告
    等之照顧並無關連，且沈童病發後，被告亦已為必要之急救及醫療，並無過失已
    如前詳述，足證本件原告所稱「損害」與被告等所提供之「照顧服務」並無消費
    者保護法第七條第三項規定「致生損害」之因果關係存在，故原告主張亦應屬無
    理由等語置辯。並聲明（一）原告之訴駁回。（二）如受不利益判決，願供擔保
    請准宣告免為假執行。
四、原告主張原告之子沈威凱於八十六年六月十九日出生，旋於同月二十四日轉往被
    告醫院託育，同年七月十三日接到被告醫院病危通知，當時值班護士為被告戊○○、丙○○，隨後沈童經診斷為極重度腦性痲痺等同植物人，嗣沈童不幸於八十
    八年十二月五日逝世之事實，為被告所不爭執，復有出生證明、病危通知、殘障
    者鑑定表、死亡證明書等影本為證，堪信為真實。茲兩造所爭執者為原告主張侵
    權行為有無罹於時效？被告有無過失？被告醫院有無構成消費者保護法第七條規
    定應負損害賠償責任？
五、原告主張於八十八年六月二日之起訴狀中，已對被告主張侵權行為之損害賠償，
    並未罹於時效。惟查：
（一）原告於八十八年六月二日起訴狀載明「．．．前揭消費者保護法第七條第三項
      所定之賠償責任，即未排除非財產上損害，而身體健康之損害，復為民法所容
      請求非財產上損害賠償之種類，本案自應許類推適用民法第一百九十五條第一
      項之規定，許原告對被告請求非財產上損害賠償，此部分爰請求二百五十萬元
      。」，足證原告起訴主張慰撫金之請求權基礎為消費者保護法第七條第三項規
      定，而類推適用民法第一百九十五條第一項規定之慰撫金請求，並非主張依民
      法第一百八十四條第一項規定侵權行為法律關係而依民法第一百九十五條規定
      請求，否則，原告又何必主張「類推適用」，而非直接適用該法條？
（二）原告於八十九年六月二十七日追加起訴暨準備書（二）狀載明「壹、程序問題
      ：一、茲因本件損害賠償事件，原告等所主張之請求權基礎，除消費者保護法
      第七條第三項外，追加侵權行為之損害賠償請求權．．．不得已爰追加戊○○
      、丙○○為被告。二、又原告雖追加請求權基礎（規範競合）及追加簡、陳二
      名被告．．．」。又依原告於八十九年九月十三日民事準備書（三）狀載明「
      ．．．原原告沈威凱不幸於八十八年十二月五日逝世，其父母甲○○、乙○為
      其法定繼承人，就沈威凱依消保法第七條訴請損害賠償部分依法承受訴訟，損
      害賠償範圍部分亦減縮僅請求慰撫金。並追加請求基礎民法第一八四條、第一
      八八條．．．」。
（三）原告雖主張「知有損害及賠償義務人時」在後即知悉侵權行為人為被告戊○○
      、丙○○，然原告於八十七年一月間即已對被告戊○○、丙○○等人提起刑事
      業務過失致重傷害自訴案，有被告提出原告刑事自訴狀影本附卷可稽。查本件
      侵權行為發生時間為八十六年七月十三日，原告於八十七年一月間已對被告戊○○、丙○○提起刑事自訴，而原告遲至八十九年六月廿七日始於民事追加起
      訴暨準備書（二）狀中對被告醫院追加侵權行為之損害賠償請求權及基於侵權
      行為損害賠償請求權追加戊○○、丙○○為被告。是以，被告三人抗辯原告追
      加侵權行為損害賠償請求權已逾民法第一百九十七條二年消滅時效期間為可採
      ，故本件原告所主張侵權行為請求權已罹於時效而消滅，其主張為無理由，應
      予駁回。
六、原告主張被告醫院附設產後護理機構所提供之照顧服務，須確保無安全或衛生上
    之危險，被告醫院所屬護士於離去用餐之際違反愛兒室須知未再找另一名護士照
    顧其他嬰兒，僅由一名護士看護眾多嬰兒，復違反護理機構設置標準未按比例配
    置二位護士，而有消費者保護法第七條之適用，被告抗辯產後護理機構之「照顧
    服務」並非該條應確保「無安全或衛生上之危險」者，與醫院通常所提供之「醫
    療服務」係具安全或衛生上危險情形並不相同云云。惟查：依消費者保護法第七
    條從事設計、生產、製造商品或「提供服務」之企業經營者應確保其提供之商品
    或「服務」，無安全或衛生上之危險。商品或「服務」具有危害消費者生命、身
    體、健康、財產之可能者，應於明顯處為警告標示及緊急處理危險之方法。企業
    經營者違反前二項規定，致生損害於消費者或第三人時，應負連帶賠償責任。但
    企業經營者能證明其無過失者，法院得減輕其賠償責任。消費者保護法施行細則
    第五條商品於其流通進入市場，或「服務」於其提供時，未具通常可合理期待之
    安全性者，為本法第七條第一項所稱安全或衛生上之危險。但商品或「服務」已
    符合當時科技或專業水準者，不在此限。前項所稱未具通常可合理期待之安全性
    者，應就下列情事認定之：一商品或「服務」之標示說明。二商品或「服務」可
    期待之合理使用或接受。三商品或「服務」流通進入市場或提供之時期。商品或
    「服務」不得僅因其後有較佳之商品或「服務」，而被視為有安全或衛生上之危
    險。本件被告護理機構之照顧服務與雖醫院之醫療服務有所不同，但本件照顧服
    務係屬消費者保護法第七條之範疇則無疑義，被告此部分抗辯委無足採。
七、按消費者保護法第七條「提供服務」之企業經營者應確保其提供之「服務」，無
    安全或衛生上之危險。企業經營者違反前二項規定，致生損害於消費者或第三人
    時，應負連帶賠償責任。則本件應探究者為被告醫院有無違反「確保安全或衛生
    上之危險」及如有違反，有無致被害人沈童損害，即二者有無因果關係？
    原告主張被告醫院違反護理機構設置標準未按比例配置二位護士。經查；依據行
    政院衛生署八十五年三月二十七日所修正發布之「護理機構設置標準」中附表規
    定，產後護理機構護理人員之設置應符合左列規定：１、每二十床（含嬰兒床）
    至少應有一人。２、負責資深護理人員，應具本法施行細則第十五條所定之資格
    與條件。３、總人數應有二人以上。此為護理機構護理人員設置標準，查事發當
    時共有二十一位嬰兒，此有被告七月十三日之護理機構日報表可稽，則按上開規
    定應有二位護理人員照顧，被告醫院當時有被告戊○○、丙○○值班。原告認為
    事發當時被告丙○○去用餐，僅有被告戊○○在場照顧，已違反護理機構設置標
    準之規定，被告抗辯愛兒室有被告戊○○、丙○○照顧，嬰兒室有訴外人王聖梅
    、陳春花照顧，符合每二十床應至少有一位護理人員之比例及二十四小時均應有
    護理值班之規定，至於護理人員於用餐時輪流用餐，但至少有一人在場照顧，並
    未違反上開法令。查依據上開設置標準，被告醫院有二位護理人員值班應符合規
    定，至於用餐時間護理人員輪流用餐，則祇要用餐護理人員隨時可到場照顧應認
    為並無違反規定，非必定要在嬰兒室內才認為符合規定，否則，護理人員至餵奶
    室餵奶，亦屬離開嬰兒室而違反規定，實非設置標準之立法原意。何況，依據被
    告醫院工作時間分配表之記載係嬰兒室與坐月子中心一起排班，而當日小夜班人
    員確如被告醫院所陳愛兒室有被告戊○○、丙○○照顧，嬰兒室有訴外人王聖梅
    、陳春花，而愛兒室與嬰兒室在隔壁彼此可互通，彼此尚可支援照顧，亦有被告
    醫院提出平面配置圖可佐。縱認被告醫院違反上述規定，則沈童之發病是否與被
    告照顧服務有因果關係？
八、原告主張沈童發生意外係因護士需照顧之嬰兒過多，餵奶稍急，而致沈童產生胃
    食道逆流堵住呼吸道造成窒息，而產生缺氧性腦部病變云云。惟查：沈威凱係於
    下午四時廿分由被告丙○○餵奶，嗣後即未再進食，迨至六時五十分被告戊○○
    發現沈童狀況有異時，其間已歷時二個半小時。又據當場參與急救之醫師蔡紫君
    於接受刑事庭訊問時結稱：「我當時要放管子到病人的氣管，我用喉頭鏡把嘴巴
    撐開，我印象裡面食道、氣管沒有異物」、「從七月十三日的Ｘ光檢查報告未發
    現沈童的肺部內有異物」、「我有照急救的步驟做（即拍打嬰兒背部），但是沒
    有拍出異物」等語。參與急救之護士楊雪伶亦於刑事庭訊問時稱：「病人所穿之
    衣服，當時沒有溢奶之跡，小孩連嘴角都沒有溢奶現象，小孩亦無被壓到之窒息
    現象」等語。急救後接班之護士陳瑞文於刑事庭訊問時結稱：「當時沈童所穿之
    衣服並無溢奶痕跡」等語。如係被告丙○○餵奶不當造成堵住呼吸道，則呼吸道
    應有異物或牛奶存在。另法醫余忠泰亦於刑事庭訊問時結稱：「實際上小孩子有
    時候會停止呼吸，但查不出什麼原因」等語。次查：依台大醫院鑑定結果認為「
    依　貴院所附之資料，沈威凱君（以下簡稱沈君）係在托育中心突然發生呼吸停
    止，之前並無外傷或其他病徵，經急救後檢驗發現沈君有ＱＴ過長現象。據以推
    測可能沈君患有先天性ＱＴ過長症侯群，突發嚴重之心律不整進而造成呼吸及心
    跳停止，即猝死。ＱＴ過長症侯群係屬先天性心臟電氣傳導異常，易造成心室過
    博等心律不整；然若無家族史，往往無法事先得知病人有無此問題，而是有了心
    律不整現象後，才被檢查出來。但有些病人則在第一次發作即為致命的心律不整
    導致猝死，此現象至今醫學界尚無法事前預防。」，再據行政院衛生署醫事審議
    委員會鑑定書更進而指出：一、依據沈童病歷記錄，八十六年七月十三日十八時
    五十分護士小姐發現沈童病情突然惡化，立即給予急救，並由值班醫師給予各種
    緊急處置，其處理過程均屬適當，無疏失之處。二、ＱＴ過長症候群，為一種先
    天性疾病，最常引發心室心跳過快、心室顫動及休克而致死亡，為嬰兒猝死症常
    見可能原因之一。三、嬰兒猝死症為嬰兒突發死亡，通常原因不明，但有的研究
    指出其可能發生原因包括：心律不整、中樞神經病變、肺部疾病、心肌病變，心
    肌炎、冠狀動脈疾病，先天性心臟病、肺動肺高壓症等，而ＱＴ過長症候群為常
    見引致心律不整之原因。此症突發時不急救，很快就會死亡，多在五至十五分鐘
    發生。如急救成功，未造成嬰兒猝死，則稱之為瀕死亡，無法評估急救成功率。
    因病嬰突發心跳停止、呼吸停止，故雖經急救成功，但多發生各種合併症，包括
    肺炎、腎衰竭、肝衰竭及中樞神經受傷。嬰兒猝死症的發病症狀，就是突然發作
    ，心跳停止、呼吸停止、發紺、缺氧、死亡，而且事前無法察覺等語。前揭鑑定
    機關為我國最具權威之醫學機構，其所鑑定及提出之醫學專業知識見解一致，顯
    可採信。而沈童發生ＱＴ過長症候群之原因不明，為其病歷所載，原告又無法指
    出其發生ＱＴ過長之原因，依前述鑑定報告指出事前無從預見或察覺，而其發病
    時之急救時間僅有五至十五分鐘，足見沈童甫一發病，即為被告戊○○所發覺，
    立即為適當之處置，否則稍一耽誤，沈童即無機會得以救活，被告戊○○確已善
    盡照顧沈童及急救之義務，無何過失。被告丙○○當時依其醫院院規前往用餐，
    而不在場，沈童於其用餐之際發病，為其無從預料，或得以注意，亦無何過失可
    言。再者：依原告自承其子沈童於台大醫院出生所為產後檢查均屬正常，則被告
    之產後護理機構依一般正常嬰兒施以照顧，其照顧服務並無疏失已如前述，而沈
    童突發病變與被告提供照顧服務，二者並無因果關係，從而，原告依消費者保護
    法第七條請求被告連帶給付慰撫金，似屬無據。
九、綜上所述，原告之訴為無理由，應予駁回。原告既受敗訴判決，其假執行之聲請
    即失所依據，應併予駁回。
十、結論：原告之訴為無理由，依民事訴訟法第七十八條、第八十五條第一項前段判
    決如主文。
中　　　華　　　民　　　國　　九十一　　年　　　六　　　月　　十七　  　日
                                            民事第五庭法　　　官  薛中興
右為正本係照原本作成
如對本判決上訴，須於判決送達後廿日內向本院提出上訴狀
中　　　華　　　民　　　國　　九十一　　年　　　六　　　月　　十七  　　日
~B法院書記官　王宜玲
